---
title: "Clase 04 -  Manipulación de datos con dplyr"
author: Dra. María Angélica Rueda  |  <maria.rueda.c@pucv.cl>  |  Pontificia Universidad
  Católica de Valparaíso
date: "`r format(Sys.time(), '%d %B %Y')`"
output:
  beamer_presentation:
      includes:
        in_header: mystyle.tex
subtitle: 'Curso Análisis de datos con R para Biociencias'
---

```{r setup, include=FALSE}
knitr::opts_chunk$set(echo = FALSE)
library(dplyr)
library(readxl)
library(ggplot2)
library(tidyr)
```

# PLAN DE LA CLASE

## **1.- Introducción**
    
- ¿Para qué manipular datos?
- Librería dplyr: Tuberías.
- Librería dplyr: Comandos clave.

## **2). Práctica con R y Rstudio cloud.**

- Realizar manipulación de datos con dplyr.
- Realizar gráficas avanzadas con ggplot2.

# MANIPULACIÓN DE DATOS

## **¿Para qué manipular datos?**
- Para dar el formato adecuado a nuestro set de datos previo al análisis estadístico.
- Para hacerlos más legibles y organizados.
- Etapa clave para una correcta visualización de datos. 

### Ejemplos de tareas comunes durante esta etapa:

* Filtrar datos por categorías.

* Remover datos o imputar datos faltantes.

* Agrupar datos por algún criterio.

* Seleccionar y resumir variables.

* Generar variables derivadas a partir de variables existentes. 

* Calcular medidas resumen de las variables en estudio.

# LIBRERÍA DPLYR: FUNCIONES CLAVE

La librería **dplyr** posee varias funciones que permiten manipular data.frames de forma ágil e intuitiva.

## **Funciones claves**:

**arrange**: Permite ordenar la base de datos según una variable de forma ascendente o descendente.

**select()**: Permite extraer o seleccionar variables/columnas específicas de un data.frame.

**mutate()**: Permite calcular/generar nuevas variables "derivadas". Útil para calcular proporciones, tasas.

**filter()**: Para filtrar desde una tabla de datos un subconjunto de filas. Ej. solo un nivel de un factor, observaciones que cumplen algún criterio (ej. > 20).

**group_by()**: Permite agrupar filas con base a los niveles de alguna variable o factor.

**replace_na**: Permite reemplazar datos faltante (NA) por algún valor.

**summarize**: Permite obtener medidas resumen de las variables.

# LIBRERÍA DPLYR: EL OPERADOR PIPE (TUBERÍA).

**dplyr** usa el operador pipe **%>%** como una tubería para enlazar un data.frame con una o más funciones.
```{r, echo=TRUE}
x <- rnorm(5)
y <- rnorm(5)
dat <- data.frame(x,y)
dat %>% max
```

```{r, echo=TRUE}
dat %>% arrange(y)
```


# ESTUDIO DE CASO: MUESTREO DE PECES

**Objeto: peces**

| Pez | Especie | Sexo | Peso |  Parásitos |
|:---:|:---:|:----:|:-----|:---:|
| 1  | A   | Hembra | 174    |  0 |
| 2  | A   | Hembra | 155    | 2 |
| 3  | A   | Hembra | 131    |  25 |
| 4  | B   | Macho |     |  8 |
| 5  | B   | Macho | 103    | 33  |
| 6  | B   | Hembra | 138    |  15 |
| 7 | C   | Hembra | 135    | 5  |
| 8  | C   | Macho | 138    | 20  |
| 9 | C   | Hembra | 135    |   |

# FUNCIÓN REPLACE_NA() CON LIBRERÍA TIDYR

```{r, echo=FALSE, warning=FALSE, message=FALSE}
peces <- read_excel("Peces.xlsx")
```

```{r, echo=TRUE}
peces <- peces %>% 
  replace_na(list(Peso= 120, Parasitos= 25))
```

# FUNCIÓN SELECT()

```{r, echo=TRUE}
select(peces, Especie, Sexo)
```

# FUNCIÓN SELECT() CON PIPE

```{r, echo=TRUE}
peces %>% select(Especie, Sexo)
```

# FUNCIÓN FILTER() CON PIPE

```{r, echo=TRUE}
peces %>% filter(Sexo == "Macho")
```

# MÚLTIPLES FUNCIONES Y TUBERÍAS

```{r, echo=TRUE}
peces %>% select(Especie, Sexo, Peso) %>% 
  filter(Sexo == "Macho")
```
# FUNCIÓN SUMMARIZE()

```{r, echo=TRUE}
peces %>% select(Especie, Sexo, Peso, Parasitos) %>% 
          summarize(n = n(), 
          Promedio_Peso = mean(Peso), 
          Maximo_Parasitos = max(Parasitos))
```
# FUNCIÓN SUMMARIZE() + GROUP_BY()

```{r, echo=TRUE}
peces %>% group_by(Especie) %>% 
          summarize(n = n(), 
          Promedio_Peso = mean(Peso), 
          Maximo_Parasitos = max(Parasitos))
```

# GENERAR NUEVA BASE DE DATOS + FUNCIÓN MUTATE()

```{r, echo=TRUE}
datos<- peces %>% select(Especie, Sexo, Peso, Parasitos)%>% 
  mutate(Densidad_parasitos = Parasitos/Peso)
```

# HACER PLOT CON GGPLOT2

```{r, echo=FALSE, out.width = '75%', message=FALSE, fig.align='center'}
My_Theme = theme(
  axis.title.x = element_text(size = 20),
  axis.text.x = element_text(size = 20),
  axis.title.y = element_text(size = 20),
  axis.text.y = element_text(size = 20))
grafico= ggplot(datos, aes(x=Peso, y=Parasitos))+
  geom_point(size= I(2))+
  labs(x= "Peso(g)", y= "Cantidad de parásitos")+
  theme_bw()
grafico+My_Theme

```

# PRÁCTICA ANÁLISIS DE DATOS
1.- Guía de trabajo Rmarkdown disponible en drive.  
**Clase 04**

2.- La tarea se realiza en Rstudio.cloud.
**Clase 04 - Manipular datos con dplyr**

# RESUMEN DE LA CLASE

- Manipulamos datos con dplyr.

- Aplicamos tuberías con pipe **%>%**.

- Hicimos gráfico con ggplot2 usando la base generada con dplyr.

- Comunicamos un análisis exploratorio de datos de forma efectiva.