---
title: "Clase 05 - Guía Inferencia estadística"
subtitle:  'Curso Análisis de datos con R para Biociencias'
author:
 name: Dr. José A. Gallardo y Dra. María Angélica Rueda.
 affiliation: Pontificia Universidad Católica de Valparaíso
 email: <jose.gallardo@pucv.cl>
date: "`r format(Sys.time(), '%d %B %Y')`"
output:
  html_document:
    toc: true
    toc_float: true
    toc_depth: 3
    code_folding: hide
  word_document: default
  pdf_document: default
---

<style>
#TOC {
  color: black;
  font-familiy: Calibri;
  font-size: 14px;
  border-color: #708090; 
}
body {
   color: black;
   font-familiy: Calibri;
}

pre {
  color: black;
  background-color: #F8F8FF;
}
# header {
  color: #800000;
  font-familiy: Calibri;
  background-color: #F5F5F5;
  opacity: 0.8;
  font-size: 16px;
}
</style>

---

## **Introducción**

**Parámetros y estadísticos**

Parámetro: Constante que caracteriza a todos los elementos de un conjunto de datos de una población. Se representan con letras griegas.

Promedio de una población = $\mu$  (mu).
 
Estadístico: Una función de una muestra aleatoria o subconjunto de datos de una población.

**Promedio de una muestra**: $$\bar{X} = \frac{\sum_{i=1}^{n} x_{i}}{n}$$

**Varianza de una muestra**: $$s^{2} = \frac{SS}{N - 1} = \frac{\sum (x_{i} - \bar{x})^{2}}{N - 1}$$

**Correlación entre x e y**: $$r = \frac {{SS}_{xy}}{\sqrt {{SS}_{xx}{SS}_{yy}}}$$

donde, 
$${SS}_{xx} = \sum (x - \bar{x})^2 = \sum x^2 - \frac {(\sum x)^2}{n}$$
$${SS}_{xy} = \sum (x - \bar{x})(y - \bar{y}) = \sum xy - \frac {(\sum x)(\sum y)}{n}$$
**Inferencia estadística**

Corresponde a la aplicación de diferentes métodos que permiten obtener o extraer conclusiones sobre los parámetros de una población a partir de una muestra de datos tomada en ella. También, es posible calcular el grado de fiabilidad (probabilidad) de que los resultados extraídos de un estudio son verdaderos o falsos.

**Estimación v/s pruebas de hipótesis**

Estimación: Se utiliza para **"estimar"** parámetros de una población a partir de una muestra de una variable aleatoria.

Ejemplo: Estimar el promedio del peso del cuerpo de la población a partir de una muestra de 30 animales.

Pruebas de hipótesis: Se utiliza para realizar una afirmación acerca del valor de un parámetro, usualmente contrastando con una hipótesis.

Ejemplo: Probar que el peso promedio del cuerpo de un grupo de animales es mayor si son alimentados con la dieta A en vez de la dieta B.

**Estimación puntual v/s por intervalo**

Estimación puntual: consiste en asumir que el parámetro tiene el mismo valor que el estadístico en la muestra.

Estimación por intervalos: se asigna al parámetro un conjunto de posibles valores que están comprendidos en un intervalo asociado a una cierta probabilidad de ocurrencia.

**Hipótesis nula v/s hipótesis alternativa**

Hipótesis nula (**H~0~**): Es una hipótesis que el investigador trata de refutar, rechazar o anular. Se le denomina “nula” porque se expresa como la igualdad entre dos grupos.

Hipótesis alternativa (**H~1~**): Es lo que el investigador realmente piensa que es verdadero.

**Análisis de Varianza**

Es una herramienta de inferencia estadística muy usada en el campo de investigación científico-técnica de las ciencias biológicas y en particular en la acuicultura. El ANOVA es un método estadístico cuya finalidad es probar hipótesis referidas a los parámetros de posición de dos o más poblaciones en estudio.

**Comparación a posteriori**

Existen diversas pruebas a posteriori para analizar el porque se rechaza la hipotesis nula que se está considerando en nuestro estudio; es decir, si rechazamos la hipótesis nula del ANOVA, la pregunta que podríamos hacernos es la siguiente **¿cuál o cuáles de las medias poblacionales en estudio son las diferentes?** Existen diversas pruebas a posteriori para analizar está problemática; no obstante, en esta guía usaremos la **_prueba de Tukey_**.

## **Objetivos de aprendizaje**

Los objetivos de aprendizaje de esta guía son:

**1**. - Elaborar hipótesis estadísticas.

**2**. - Realizar análisis de inferencia estadística para comparación de datos cuantitativos continuos. 


## **Librerías**

|  **Librería** | **Función**      |
|:-------------|:------------------|
| **ggplot2** |  Permite la visualización de datos, es usado para realizar gráficas avanzadas con R **_Hoja de referencia_**.|
| **psych** | Permite realizar histogramas y correlaciones de datos en formato de matriz. |
| **readxl** | Permite importar datos desde archivos con formato .xls y .xlsx. |
| **stats**| Posee funciones para hacer las pruebas de hipótesis para la media y diferencia de medias (con muestras independientes). También, para hacer la prueba de hipótesis de correlación. |
| **pander** | Librería para generar reportes dinámicos. |
| **knitr** | Librería para generar reportes dinámicos. |

## **Comandos**

A continuación, se presentan algunos comandos que deberá usar para resolver los ejercicios de esta guía.

**1.-** Visualiza la variación de tus datos de forma avanzada con: **ggplot()**

**2.-** Realiza la correlación lineal entre x e y: **cor(x,y)**

**3.-** Realiza la prueba de hipótesis para la correlación entre x e y: **cor.test()**

**4.-** Extrae los intervalos de confianza para la correlación: **cor.test()$conf.int**

**5.-** Calcula la media **mean()** y la varianza **var()** de la variable en estudio.

**6.-** Realiza la prueba de hipótesis para la media y diferencia de medias (con muestras independientes): 
**t.test()**

**7.-** Extrae los intervalos de confianza para la media y diferencia de medias (con muestras independientes):
**t.test()$conf.int**

**8.-** **lm():** se utiliza para ajustar modelos lineales. También, se puede utilizar para realizar regresiones, análisis de varianza de un factor o dos factores de clasificación (se puede considerar interacción entre los factores) y análisis de covarianza (aunque aov puede proporcionar una interfaz más conveniente para el ANOVA).

**9.-** **aov():** se usa para ajustar un modelo de análisis de varianza.

**10.-** **anova():** se usa para hacer un ANOVA sobre el objeto obtenido al ajustar un modelo con las funciones lm() o aov().

**11.-** **TukeyHSD():** se usa para hacer la prueba a posteriori de Tukey.

**12.-** **kable()** Muestra en formato de tabla los resultados de las pruebas de hipótesis: 

**Nota:** La prueba Tukey trabaja sobre un objeto **_aov_**, no sobre un objeto lm.

## **Ejercicios**

### **Ejercicio 1.** Elaborar un Script de R (Archivo .R)

Elabore un archivo o file con extensión **.R** usando la barra de herramientas de **Rstudio**. Selecciona **File > New file > R script**. Utilice el siguiente ejemplo para completar la información de **metadatos** del script.

    # ----------------------------------------------------------  
    # Clase 05 - Script Análisis de inferencia estadística  
    # Su nombre. 
    # Fecha de hoy. 
    # Curso R para Biociencias. 
    # ----------------------------------------------------------  

Luego, guarde inmediatamente su script como **script_4_nombre_apellido.R**.

### **Ejercicio 2.** Configuración del Script

```{r setup, include=FALSE, warning=FALSE,message=FALSE}
knitr::opts_chunk$set(echo = FALSE)
```

Cargue las librerías  **stats**, **graphics**, **ggplot2**, **psych**, **readxl**, **pander**, **dplyr** y **knitr**.

```{r, include=TRUE, warning=FALSE,message=FALSE}
# Librería stats está instalada por defecto en la base de R
library(stats)

# Librería graphics está instalada por defecto en la base de R
library(graphics)

# Librería psych para análisis de datos de matrices 
library(psych)

# Librería para gráficas avanzadas
library(ggplot2)

# Librería para importar datos
library(readxl)

# Librería para mostrar en formato tabla los resultados de un objeto
library(pander)

# Librería para usar funciones de tidyverse
library(dplyr)

# Librería para hacer tablas
library(knitr)

```


### **Ejercicio 3.** Prueba de hipótesis de correlación

Los datos **animal.xlsx** se refieren a la longitud (**Longitud_cm**) y el peso (**Peso_g**) de 100 animales.

**a).** Importe el set de datos **animal.xlsx** usando la función **read_excel()** de la librería **readxl**, llame al objeto Animal. Explore el set de datos usando las funciones **head()**, **str()** y **summary()**.

```{r}
Animal <- read_excel("animal.xlsx")
head(Animal)
str(Animal)
summary(Animal)
```

**b).** Realice un análisis exploratorio de datos de las variables bajo estudio. Usando **dplyr** Incluya una tabla con los estimadores puntuales de los promedios y las varianzas de cada variable. 

Aquí el valor que debe obtener en dos estimadores de media y varianza.
```{r}
# Promedio y varianza de la variable Longitud
Promedio_Longitud <- mean(Animal$Longitud_cm)
Var_Longitud <- var(Animal$Longitud_cm)

# Promedio y varianza de la variable Peso
Promedio_Peso <- mean(Animal$Peso_g)
Var_Peso <- var(Animal$Peso_g)
Promedio_Longitud
Promedio_Peso
Var_Longitud
Var_Peso
```

Incluya un histograma de cada variable con la función hist(). Use la función par(mfrow = c(1,2)) antes de graficar para colocar ambos gráficos en un panel con dos columnas.

```{r, echo=TRUE, warning=FALSE,message=FALSE}
# Histogramas de las variables Longitud y Peso
par(mfrow = c(1,2))
hist(Animal$Longitud_cm, main= "Hist Longitud", xlab= "Longitud (g)", ylim= c(0,30),col="cyan")
hist(Animal$Peso_g, main= "Hist Peso", xlab= "Peso (g)", ylim= c(0,30),col="dodgerblue")


```
Finalmente, elabore con ggplot2 un gráfico de dispersión de puntos con **geom_point()** para observar la relación lineal entre las variables Peso **_vs_** Longitud. Para incluir una linea de regresión lineal incluya a su código este comando **geom_smooth(method=lm, se=FALSE)**.

```{r, message=FALSE, warning=FALSE}
# Gráfico de dispersión entre x e y
ggplot(Animal, aes(x=Longitud_cm, y=Peso_g))+
  geom_point()+
  ggtitle("Peso (g) vs Longitud (cm)") + geom_smooth(method=lm, se=FALSE)+ 
  scale_x_continuous(name = "Longitud (cm)", limits = c(10, 30), breaks = seq(10, 30, 5))+ 
  scale_y_continuous(name = "Peso (g)", limits = c(50,250), breaks = seq(50, 250, 50))+ 
  theme(plot.title = element_text(hjust = 0.5), panel.background = element_blank(), axis.line = element_line(color="black"), axis.line.x = element_line(color="black"))+ 
  theme_bw()
```




**c).** Calcule la correlación entre Longitud y Peso, use la función cor(). 

```{r}
cor(Animal$Longitud_cm,Animal$Peso_g)
```

**d).** ¿Es está correlacción estadísticamente distinta de cero?. Escriba su hipótesis nula y alternativa para este experimento.


```{r}
# **H~0~**: $\rho$ = 0

# **H~1~**: $\rho$ $\ne$ 0
```

**e).** Realice una prueba de hipótesis para la correlación entre X e Y usando la función **cor.test()**, (llame al objeto cor_L_P) y obtenga los intervalos de confianza usando **cor.test()$conf.int** (llame a este objeto IC_cor_L_P) . Considere en **cor.test()** como nivel de confianza para la prueba el 95% y el método de Pearson. Para mostrar los resultados de la prueba de correlación usar la función **pander()** sobre el objeto **cor_L_P**, en el parámetro **_caption_** de la función **pander()** colocar "Prueba de hipótesis para el coeficiente de correlación entre Longitud y Peso.".

```{r}
cor_L_P<- cor.test(x=Animal$Longitud_cm , y=Animal$Peso_g , method = "pearson", conf.level = 0.95)
cor_L_P

IC_cor_L_P <-cor_L_P$conf.int
IC_cor_L_P

pander::pander(cor_L_P, caption = "Prueba de hipótesis para el coeficiente de correlación entre Longitud y Peso.")
```

**f).** Interprete los resultados.
```{r, echo=TRUE}
# De los resultados obtenidos de la prueba, se observa que el p-valor= 1.261e-73 es menor al nivel de significación del 5%; concluyendo que hay evidencia estadísticamente significativa para rechazar H0. Por lo tanto, la correlación entre la longitud y el peso es distinta de cero.  

```

### **Ejercicio 4.** Prueba de hipótesis para la media

Los datos **Salmones_Machos.xlsx** se refieren el peso (**Peso_g**) de 100 salmones machos del sur de chile.

**a).** Importe el set de datos **Salmones_Machos.xlsx** usando la función **read_excel()** de la librería **readxl**, llame al objeto Salmones_Machos. Explore el set de datos usando las funciones **head()**, **str()** y **summary()**. 

```{r}
Salmones_Machos <- read_excel("Salmones_Machos.xlsx")
head(Salmones_Machos)
str(Salmones_Machos)
summary(Salmones_Machos)
```

**b).** A partir del set de datos de **Salmones_Machos** elabore un histograma para la variable **Peso**. Use el comando **ggplot()** y el argumento **aes(x)**. Agregue el comando **geom_histogram()** para obtener el histograma y el comando **labs(x="Peso (g)",title="Histograma de la variable Peso(g)")**.

```{r, echo=TRUE, warning=FALSE,message=FALSE}
Salmones_Machos %>% 
  ggplot(aes(x=Peso_Machos))+
  geom_histogram()+
  labs(x="Peso (g)",title="Histograma de la variable Peso(g)")

```

**c).** Usando dplyr, calcule la media y la varianza del peso de los machos. Luego, realice una tabla los estimadores puntuales del promedio y la varianza de la variable peso llamada Tabla_peso. Muestre la Tabla_peso en formato kable(), colocar en el parámetro **caption** "Media y varianza de salmones machos".

```{r}
Tabla_Peso<- Salmones_Machos %>% 
  summarize(Media_M = mean(Peso_Machos),
             Var_M = var(Peso_Machos))

# Tabla con los datos
knitr::kable(Tabla_Peso,caption ="Media y varianza de salmones machos")
```

**d).** ¿El peso promedio de los machos es mayor a 190 (g)?. Escriba su hipótesis nula y alternativa para este experimento.

```{r}
# H~0~**: $$ \mu_{M} \le 190$$

# **H~1~**: **H~0~**: $$ \mu_{M} > 190$$
```

**e).** Realice una prueba de hipótesis para el peso promedio de los machos usando la función **t.test()**, y obtenga los intervalos de confianza usando **t.test()$conf.int**. Considere en **t.test** como nivel de confianza para la prueba el 95% y los parámetros, **alternative = c("greater")** y **mu = 190**. 


```{r}
DifMed_M <- t.test(x=Salmones_Machos$Peso_Machos,mu = 190, alternative = c("greater"), conf.level = 0.95)
DifMed_M

IC_DifMed_M <-DifMed_M$conf.int
IC_DifMed_M

```


Para imprimir los resultados de la prueba de diferencia de medias usar la función **pander()**, en el parámetro **_caption_** colocar "Prueba de hipótesis para el peso promedio de machos."

```{r}
pander::pander(DifMed_M, caption = "Prueba de hipótesis para el peso promedio de machos")
```


**f).** Interprete los resultados.
```{r, echo=TRUE}
# De los resultados obtenidos de la prueba, se observa que el p-valor= 0.9863 es mayor al nivel de significación del 5%; concluyendo que no hay evidencia estadísticamente significativa para rechazar H0. Por lo tanto, el peso promedio de los machos es menor o igual a 190 (g).

```

### **Ejercicio 5.** Anova a dos criterios de clasificación y prueba a Posteriori Tukey

En este estudio de caso trabajaremos con un set de datos de Camarón blanco del Pacífico (*Litopenaeus vannamei*) en una estación de cultivo de México (n=120). Datos tomados del siguiente artículo [Gonzalez-Galaviza et al.,2020](https://www.tandfonline.com/doi/full/10.1080/1828051X.2020.1733444)

Las variables de estudio se describen a continuación:

|  **variable** | **Descripción**| **Tipo de efecto/variable**|
|:-------------|:------------------| :------------------|
| **ID_Camaron** | Identificador del camarón | Identificador.|
| **Tank** | Tanques (10 camarones por tanque) | Criterio de clasificación .|
| **Diet** | Se formularon dos dietas experimentales con diferente fuente proteica (vegetal y animal)  | Criterio de clasificación.|
| **Genotype** | Dos genotipos evaluados, camarones de crecimiento rápido (FG) y alta resistencia (HR). | Criterio de clasificación. |
| **Initial_Weight** | Peso inicial de los camarones en gramos. | Continua. |


**a).** Formule la hipótesis nula y alternativa para evaluar si el peso inicial es el mismo entre los camarones asignados a las diferentes dietas y estanques. 

```{r}
#**H~0~**: $$\mu_{Animal_Tank1} = \mu_{Animal_Tank2} = \mu_{Animal_Tank3} = \mu_{Vegetal_Tank1} = \mu_{Vegetal_Tank2} = \mu_{Vegetal_Tank3}$$

#**H~1~**: Al menos una de las medias del peso inicial es diferente para cada dieta en cada tanque.
```

**b).** Importe el set de datos **Camarones.xlsx** usando la función **read_excel()** de la librería **readxl**, llame al objeto Camarones. Transformar en factor las variables Tank, Diet y Genotype con la función **as.factor()**. Explore el set de datos usando las funciones **head()**, **str()** y **summary()**.

```{r}
Camarones <- read_excel("Camarones.xlsx")
Camarones$Tank <- as.factor(Camarones$Tank)
Camarones$Diet <- as.factor(Camarones$Diet)
Camarones$Genotype <- as.factor(Camarones$Genotype)
head(Camarones)
str(Camarones)
summary(Camarones)
```

**c).** Realice un análisis exploratorio de datos de la variable bajo estudio. A partir del set de datos de elabore un gráfico de cajas y bigotes para la variable **Initial_Weight**, como criterios de clasificación Diet y Tank y particionado por Tank use **facet_wrap(~ Tank)**. 

Recuerde que en un experimento de este tipo, no deberían haber diferencias de peso al inicio del experimento, pues esto invalida el resultado de crecimiento que se planifica realizar.

```{r}
Camarones %>%
                ggplot(aes(x= Diet,y=Initial_Weight,fill=Tank))+
                geom_boxplot()+
                theme(legend.position="none")+
                labs(x="Dieta",y="Peso Inicial (g)",title="Distribución entre las variables Peso Inicial (g) vs Dieta")+
                facet_wrap(~ Tank)
```


**e).** Realice el ajuste del siguiente modelo usando la función aov(), donde los parámetros son los siguientes: variable respuesta **Initial_Weight** y como factores de clasificación Diet y Tank, como set de datos (data=Camarones). Llame al objeto model3_anova1. Utlice el simbolo ~ para relacionar la variable respuesta con los factores de clasificación y su interacción. Realice el anova() del objeto model3_anova1. Use la función pander::pander() para mostrar los resultados del modelo (model3_anova1), coloque en el parámetro caption un título a la tabla.

```{r}
model3_anova1 <- aov(Initial_Weight ~ Diet + Tank + Diet*Tank, data=Camarones)
anova(model3_anova1)
pander::pander(model3_anova1, caption = "ANOVA a dos vías de clasificación usando la función aov().")
```


**f).** Interprete los resultados.

```{r}
# Se comprueba que una vez distribuidos los camarones en los diferentes estanques y tratamientos el peso inicial no difiere significativamente entre ellos (p valor mayor al nivel de significación del 5%). En consecuencia no hay evidencia para rechazar la hipótesis nula.
```

