---
title: "Regresión logística"
subtitle: 'Curso Análisis de datos con R para Biociencias'
author:
 name: Dr. José A. Gallardo y Dra. María Angélica Rueda.
 affiliation: Pontificia Universidad Católica de Valparaíso
 email: <jose.gallardo@pucv.cl>
date: "`r format(Sys.time(), '%d %B %Y')`"
output:
  html_document:
    toc: true
    toc_float: true
    toc_depth: 3
    code_folding: hide
  word_document: default
  pdf_document: default
---

<style>
#TOC {
  color: black;
  font-familiy: Calibri;
  font-size: 14px;
  border-color: #708090; 
}
body {
   color: black;
   font-familiy: Calibri;
}

pre {
  color: black;
  background-color: #F8F8FF;
}
# header {
  color: #800000;
  font-familiy: Calibri;
  background-color: #F5F5F5;
  opacity: 0.8;
  font-size: 16px;
}
</style>

### REGRESIÓN LOGÍSTICA

La regresión logística no requiere de ciertas condiciones como linealidad, normalidad y homocedasticidad de los residuos que sí lo son para la regresión lineal. Las principales condiciones que este modelo requiere son:

* Respuesta binaria: La variable respuesta debe ser binaria.

* Independencia: las observaciones deben ser independientes.

* Multicolinealidad: se requiere de muy poca a ninguna multicolinealidad entre los predictores (para regresión logística múltiple).

* Linealidad: entre la variable independiente y el logaritmo natural de odds **(Cociente de chances)**.


#### **Objetivos de aprendizaje**

Los objetivos de aprendizaje de esta guía son:

**1**. - Ajustar modelos de regresión logística. 

**2**. - Elaborar un reporte dinámico en formato pdf con **[Rmarkdown](https://rmarkdown.rstudio.com/)**.

# **Ejercicios**

## Estudio de caso: Maduración Salmón del Atlántico

En este estudio de caso trabajaremos con un set de datos de 120 observaciones extraídas del set de datos original del paper de Fraser et.al., 2019. [Fuente: Fraser et.al 2019](https://www.sciencedirect.com/science/article/pii/S0044848619315546?via%3Dihub) 

La variable respuesta se denomina **Mature** y las variables predictoras **Length** y **Mass**.

**Mature:** Estado de maduración de los salmones
**Lenght:** Tamaño de los salmones
**Mass:** Peso corporal

## **Ejercicio 1.** Elaborar y configurar Reporte en formato .Rmd

Elabore un documento .Rmd y configure su reporte para exportar en .pdf. Instale solo las librerías que utilice para el análisis de los datos.

```{r setup, include=TRUE, warning=FALSE,message=FALSE}
knitr::opts_chunk$set(echo = TRUE)
library(readxl)
library(ggplot2)
library(multcomp)
library(psych)
library(car)
library(readr)
library(lmtest)
library(boot)
```

Ejecute cada uno de los siguientes ejercicios en uno o más bloques de códigos diferentes. Sea ordenado y documente su reporte adecuadamente.

## **Ejercicio 2.** Exploratorio set de datos

Importe el set de datos **Salmon_maturation_data.xlsx** y realice un análisis exploratorio de datos. 

Incluya: 

**a).** Resumen estadístico de todas las variables.

```{r, warning=FALSE, message=FALSE}
Salmon_maturation_data <- read_excel("Salmon_maturation_data.xlsx")
summary(Salmon_maturation_data)

```

**b).** Ajuste un modelo de **Regresión logística nulo** donde la variable **Mature** es la variable respuesta y no hay variable regresora (Colocar 1) después del **~**.

```{r}
modelonulo <- glm(Mature ~ 1, 
                family= binomial, data = Salmon_maturation_data)
summary(modelonulo)
```

**c).** Ajuste un modelo de **Regresión logística simple** donde la variable **Mature** es la variable respuesta y la variable **Length** es la variable predictora. Use la función **glm()** y haga el **summary()** del modelo.

```{r}
modelo1 <- glm(Mature ~ Length, 
                family= binomial, data = Salmon_maturation_data)
summary(modelo1)
```

**d).** Compare los modelos nulo y de regresión logística simple de los items anteriores usando el criterio de AIC. Use la función **AIC()**. Diga según el criterio de AIC ¿Cuál sería el mejor modelo?

```{r}
AIC(modelonulo,modelo1)
```

**e).** Compare los modelos nulo y de regresión logística simple haciendo un anova. Use la función **anova(modelonulo, modelo1,test ='Chisq')**. Diga cuál sería el mejor modelo y porqué?

```{r}
anova(modelonulo,modelo1,test ='Chisq')
```

## **Ejercicio 3.** Estudio de caso: Datos cangrejos

El set de **Datos_cangrejos.xslx** son 173 datos de cangrejos herradura hembras de la librería de R (glmbb) llamada **_crabs_**. Donde se les midieron 6 variables. Ver descripción de dataset en <https://cran.r-project.org/web/packages/glmbb/glmbb.pdf>

**a).** Resumen estadístico de todas las variables.
```{r}
Datos_cangrejos <- read_excel("Datos_cangrejos.xlsx")
summary(Datos_cangrejos)
```

**b).** Ajuste un modelo de **Regresión logística nulo** donde la variable **y** es la variable respuesta y no hay variable regresora (Colocar 1) después del **~**.

```{r}
modelonulo1 <- glm(y ~ 1, 
                family= binomial, data = Datos_cangrejos)
summary(modelonulo1)
```

**c).** Ajuste un modelo lineal general (**Regresión logística simple**) donde la variable **y** es la variable respuesta y la variable **weight** es la variable predictora. Use la función **glm()** y haga el **summary()** del modelo.

```{r}
modelo3 <- glm(y ~ weight, 
                family= binomial, data = Datos_cangrejos)
summary(modelo3)
```

**d).** Compare los modelos nulo y de regresión logística simple de los items anteriores usando el criterio de AIC. Use la función **AIC()**. Diga según el criterio de AIC ¿Cuál sería el mejor modelo?

```{r}
AIC(modelonulo1,modelo3)
```

**e).** Compare los modelos nulo y de regresión logística simple de los items anteriores usando el criterio de BIC. Use la función **BIC()**. Diga según el criterio de BIC ¿Cuál sería el mejor modelo?
**Nota: Un valor menor de BIC indica mejor modelo.**

```{r}
BIC(modelonulo1,modelo3)
```

**f).** Compare los modelos nulo y de regresión logística simple haciendo un anova. Use la función **anova(modelonulo1, modelo3,test ='Chisq')**. Diga cuál sería el mejor modelo y porqué?

```{r}
anova(modelonulo1,modelo3,test ='Chisq')
```