---
title: "Clase 09 Regresión Logística"
author: Dra. María Angélica Rueda.  <maria.rueda.c@pucv.cl>  |  Pontificia Universidad
  Católica de Valparaíso
date: "`r format(Sys.time(), '%d %B %Y')`"
output:
  beamer_presentation: default
  ioslides_presentation:
    fig_caption: yes
    fig_height: 6
    fig_width: 7
    latex_engine: xelatex
    pdf_document: null
    template: quarterly_report.html
  slidy_presentation: default
subtitle: 'Curso Análisis de datos con R para Biociencias'
---

```{r setup, include=FALSE}
knitr::opts_chunk$set(echo = FALSE)
library(car)
library(lmtest)
library(psych)
library(readxl)
library(nlme)
library(lme4)
library(stats)
library(boot)
library(readxl)
library(dplyr)
library(ggplot2)
library(ggpmisc)
library(knitr)
library(car)
library(lmtest)
library(psych)
library(gridExtra)
library(nortest)
library(sjPlot)
library(lme4)
library(reshape2)
```

# **PLAN DE LA CLASE**

**1.- Introducción**
    
- Regresión polinomial.

- Modelos de Regresión logística.

- Ejemplo de modelo Regresión logística.

- Interpretación de modelos de regresión con R.

**2.- Práctica con R y Rstudio cloud**

- Ajustar modelos de regresión logística.

- Realizar gráficas avanzadas con ggplot2.

- Elaborar un reporte dinámico en formato pdf.


# **REGRESIÓN POLINOMIAL**

Sea $Y$ una variable respuesta continua y la variable predictora $X$, un modelo de regresión polinomial se puede representar como,
 
$$Y = \beta_{0} + \beta_{1} X + \beta_{2} X^2 + ... + \beta_{h} X^h + \epsilon$$
donde $h$ es el grado del polinomio.

# **REGRESIÓN POLINOMIAL**

En este ejemplo vamos a comparar la regresión lineal simple con variable linealizada *_vs_* la regresión polinomial con término cuadrático.

```{r, message=FALSE, out.width = '80%', fig.align='center'}
clearance <-  read_excel("ParticleClearance.xlsx", sheet = 1)

# Create data filters
mussel <- filter(clearance, sample == "mussel")
control <- filter(clearance, sample == "control")
```


```{r, out.width = '75%', message=FALSE, fig.align='center'}
My_Theme = theme(
  axis.title.x = element_text(size = 20),
  axis.text.x = element_text(size = 20),
  axis.title.y = element_text(size = 20),
  axis.text.y = element_text(size = 20))

microplot <- ggplot(data = mussel, aes(x = time, y = microparticle_concentration)) +
  geom_point(position = position_jitter(w = 0, h = 0.1) ) +
  labs(x = "Time (minutes)", y = expression(Concentration~microparticles~ml^-1)) +
  scale_shape_manual(values=c(1,2)) +
  stat_smooth(method='loess',formula=y~x, se=T)+
  scale_color_brewer(palette="Set1") + 
  theme(legend.position="none") +
  theme(panel.border=element_blank(), axis.line=element_line())
microplot+My_Theme
```

# **REGRESIÓN LINEAL SIMPLE: RECORDATORIO** 

**Modelo 1:** 

**log_microparticle_concentration** = $\beta_{0} + \beta_{1} time + \epsilon$

```{r}
reg_mussel <- lm(log_microparticle_concentration ~ time, data=mussel)

summary(reg_mussel)$coef %>% kable()

```

$R^2$ = `r  round(summary(reg_mussel)$r.squared,2)`, *p-val* = `r anova(reg_mussel)$'Pr(>F)'[1]`


# **REGRESIÓN POLINOMIAL CON TÉRMINO CUADRÁTICO**

**Modelo 2:** 

**log_microparticle_concentration** = $\beta_{0} + \beta_{1} time + \beta_{2} {time}^2 + \epsilon$

```{r}
reg_mussel_2 <- lm(log_microparticle_concentration ~ poly(time,2), data=mussel)

summary(reg_mussel_2)$coef %>% kable()

```

$R^2$ = `r  round(summary(reg_mussel_2)$r.squared,2)`, *p-val* = `r anova(reg_mussel_2)$'Pr(>F)'[1]`

# **COMPARACIÓN DE MODELOS** 

* Modelo 1: 

**log_microparticle_concentration** = $\beta_{0} + \beta_{1} time + \epsilon$

* Modelo 2: 

**log_microparticle_concentration** = $\beta_{0} + \beta_{1} time + \beta_{2} {time}^2 + \epsilon$

```{r}
anova(reg_mussel,reg_mussel_2) %>% kable()
```

# **REGRESIÓN LOGÍSTICA**

La regresión logística no requiere de ciertas condiciones como linealidad, normalidad y homocedasticidad de los residuos que sí lo son para la regresión lineal. Las principales condiciones que este modelo requiere son:

* Respuesta binaria: La variable respuesta debe ser binaria.

* Independencia: las observaciones deben ser independientes.

* Multicolinealidad: se requiere de muy poca a ninguna multicolinealidad entre los predictores (para regresión logística múltiple).

* Linealidad: entre la variable independiente y el logaritmo natural de odds **(Cociente de chances)**.


# **ESTUDIO DE CASO 2: MADURACIÓN EN SALMÓN DEL ATLÁNTICO**

En este estudio de caso trabajaremos con un subconjunto de la base de datos relacionada a la maduración en salmones machos (n=90). 

|  **Variable** | **Descripción**| 
|:-------------|:------------------|
| **Fish** | Identificador del salmón|
| **Gonad** | Peso de gónada |
| **Maturation** | estado de maduración (1: maduro) o (0: inmaduro) | 


```{r, echo=FALSE}
maduracion <- read_excel("Maturation.xlsx")
maduracion$Genotype <- as.factor(maduracion$Genotype)
maduracion <- maduracion%>% 
              select("Fish","Gonad","Maturation")
mod_lineal <- lm(Maturation ~ Gonad, data = maduracion)
mod_logit <- glm(Maturation ~ Gonad, 
                family= binomial, data = maduracion)
formula1 <- y ~ x

```

# **RELACIÓN ENTRE MADURACIÓN VS PESO DE GÓNADA**

```{r, message=FALSE, warning=FALSE}

My_Theme = theme(
  axis.title.x = element_text(size = 20),
  axis.text.x = element_text(size = 20),
  axis.title.y = element_text(size = 20),
  axis.text.y = element_text(size = 20))
p<- ggplot(data = maduracion, aes(x = Gonad, y = Maturation)) +
  geom_point(aes(color = as.factor(Maturation)), shape = 1) + 
  theme(axis.text.x = element_text(size = 10,face="bold",colour="black"))+
  theme(axis.text.y = element_text(size = 10,face="bold",colour="black"))+
  theme_bw()  +
  labs(x= "Peso de gónada", y = "Maduración")+
  theme(legend.position = "none")+ 
  theme(panel.border=element_blank(), axis.line=element_line())
p+My_Theme
```

# **RELACIÓN LINEAL ENTRE MADURACIÓN VS PESO DE GÓNADA**

```{r, message=FALSE, warning=FALSE}
q <- ggplot(data = maduracion, aes(x = Gonad, y = Maturation)) +
  geom_point(aes(color = as.factor(Maturation)), shape = 1) + 
  theme(axis.text.x = element_text(size = 10,face="bold",colour="black"))+
  theme(axis.text.y = element_text(size = 10,face="bold",colour="black"))+
  geom_smooth(method = "lm", color = "gray20", se = FALSE) +
  stat_poly_eq(aes(label = paste0("atop(", ..eq.label.., ",", ..rr.label.., ")")), formula = formula1, parse = TRUE, size = 8)+
  theme_bw()  +
  labs(x="Peso de gónada",y = "Probabilidad de Maduración") +
    scale_y_continuous(limits = c(0, 1)) +
  theme(legend.position = "none")+
  theme(panel.border=element_blank(), axis.line=element_line())
q+My_Theme
```

# **MODELO LINEAL**

**Maduración** = $\beta_{0} + \beta_{1}$ Peso de gónada + $\epsilon$

```{r}
mod_lineal <- lm(Maturation ~ Gonad, data = maduracion)
summary(mod_lineal)$coef %>% kable()

```

$R^2$ = `r  round(summary(mod_lineal)$r.squared,2)`, *p-val* = `r anova(mod_lineal)$'Pr(>F)'[1]`

# **RELACIÓN SIGMOIDEA ENTRE MADURACIÓN VS PESO DE GÓNADA**

```{r,message=FALSE, warning=FALSE}
# Representación gráfica del modelo.
r <- ggplot(data = maduracion, aes(x = Gonad, y = Maturation)) +
  geom_point(aes(color = as.factor(Maturation)), shape = 1) + 
  theme(axis.text.x = element_text(size = 10,face="bold",colour="black"))+
  theme(axis.text.y = element_text(size = 10,face="bold",colour="black"))+
  stat_function(fun = function(x){predict(mod_logit,
                                          newdata = data.frame(Gonad = x),
                                          type = "response")}) +
  theme_bw() +
  labs(title = "Regresión logística", x="Peso de gónada",
       y = "Probabilidad de Maduración") +
  theme(legend.position = "none")+
  theme(panel.border=element_blank(), axis.line=element_line())
r+My_Theme
```


# **PREDICCIÓN MODELO LINEAL VS MODELO NO LINEAL**

```{r,message=FALSE, warning=FALSE}
# Representación gráfica del modelo.
s <- ggplot(data = maduracion, aes(x = Gonad, y = Maturation)) +
  geom_point(aes(color = as.factor(Maturation)), shape = 1) + 
  theme(axis.text.x = element_text(size = 10,face="bold",colour="black"))+
  theme(axis.text.y = element_text(size = 10,face="bold",colour="black"))+
  geom_hline(aes(yintercept=0.50), color="red")+ 
  stat_function(fun = function(x){predict(mod_logit,
                                          newdata = data.frame(Gonad = x),
                                          type = "response")}) +
  theme_bw() +
  labs(title = "Regresión logística", x="Peso de gónada",
       y = "Probabilidad de Maduración") +
  theme(legend.position = "none")+
  theme(panel.border=element_blank(), axis.line=element_line())
s+My_Theme
```

# **PREDECIR SI UN SALMÓN MADURA O NO PARA UN PESO DE GÓNADA DE 4**

**CONSIDERANDO LA REGRESIÓN LINEAL**

```{r, echo=FALSE}
# Predicción con modelo lineal
maduracion$madurar_lm <- predict(mod_lineal,maduracion,type="response")
#Determinamos  que el salmón madura cuando haya una probabilidad de maduración superior al 50%
maduracion$predic <- ifelse(maduracion$madurar_lm > 0.5,1,0)

#Enfrentamos la predicción contra la realidad
table(maduracion$predic,maduracion$Maturation)

#Predecimos si un salmón madura o no para un peso de gónada de 4
Prob.mad_lm <- data.frame(Gonad=4)
Prediccion_lm <- predict(mod_lineal, Prob.mad_lm, type = "response")
Prediccion_lm <- data.frame(Prediccion_lm)
colnames(Prediccion_lm) <- c("Probabilidad de maduración")
```


```{r}

Prediccion_lm%>% kable() 

if (Prediccion_lm >= 0.5) {
  print("Madura")
}else{
  print("No madura")
}
```


# **PREDECIR SI UN SALMÓN MADURA O NO PARA UN PESO DE GÓNADA DE 4**

**CONSIDERANDO LA REGRESIÓN LOGÍSTICA**

```{r, echo=FALSE}
maduracion$madurar <- predict(mod_logit,maduracion,type="response")

maduracion$predic <- ifelse(maduracion$madurar > 0.5,1,0)

#Enfrentamos la predicción contra la realidad
table(maduracion$predic,maduracion$Maturation)

#Predecimos si un salmón madura o no para un peso de gónada de 4

Prob.mad <- data.frame(Gonad=4)
Prediccion_logis <- predict(mod_logit, Prob.mad, type = "response")
Prediccion_logis <- data.frame(Prediccion_logis)
colnames(Prediccion_logis) <- c("Probabilidad de maduración")
```


```{r}

Prediccion_logis%>% kable() 

if (Prediccion_logis >= 0.5) {
  print("Madura")
}else{
  print("No madura")
}
```


# **REGRESIÓN LOGÍSTICA (MODELO NULO)**

```{r, echo=TRUE}
mod_nulo <- glm(Maturation ~ 1, 
                family= binomial, data = maduracion)
summary(mod_nulo)$coef %>% kable()
```

# **REGRESIÓN LOGÍSTICA SIMPLE**
```{r, echo=TRUE}
mod_logit <- glm(Maturation ~ Gonad, 
                family= binomial, data = maduracion)
summary(mod_logit)$coef %>% kable()
```

# **COMPARACIÓN DE MODELOS AIC**

```{r, echo=TRUE}
AIC(mod_nulo,mod_logit)%>% kable()
```

# **COMPARACIÓN DE MODELOS (ANOVA)**

```{r}
anova(mod_nulo,mod_logit, test ='Chisq')%>% kable()

```

# **RESUMEN DE LA CLASE**

**1).** Revisión de conceptos: Regresión Logística.

**2).** Construir y ajustar modelos de Regresión Logística.

    