---
title: "Guía programación con R"
subtitle: 'CURSO R PARA BIOCIENCIAS'
author:
 name: Dr. José A. Gallardo.
 affiliation: Pontificia Universidad Católica de Valparaíso
 email: <jose.gallardo@pucv.cl>
date: "`r format(Sys.time(), '%d %B %Y')`"
output:
  html_document:
    toc: true
    toc_float: true
    toc_depth: 3
    code_folding: hide
  word_document: default
  pdf_document: default
---

<style>
#TOC {
  color: black;
  font-familiy: Calibri;
  font-size: 14px;
  border-color: #708090; 
}
body {
   color: black;
   font-familiy: Calibri;
}

pre {
  color: black;
  background-color: #F8F8FF;
}
# header {
  color: #800000;
  font-familiy: Calibri;
  background-color: #F5F5F5;
  opacity: 0.8;
  font-size: 16px;
}
</style>

## **Introducción**

**R** es un lenguaje de programación orientado a *objetos*. Las funciones y comandos para trabajar con objetos están contenidas en librerías o **packages**, algunas de las cuales ya están habilitadas al iniciar cualquier proyecto de **R** como las librerías **{base}**, **{graphics}**, **{stats}** o **{datasets}**.

Trabajar en equipo es la mejor manera de aprender y conseguir resultados de calidad.  Si tienes dudas pregunta y si puedes ayudar a otro, hazlo.


### **Objetivos de aprendizaje**

Los objetivos de aprendizaje de esta guía son:

**1).** Iniciar un proyecto de análisis de datos de Biociecias con **R** y **[Rstudio.Cloud](https://rstudio.cloud/)**.

**2).** Familiarizarse con la creación y manipulación de objetos con **R**.
  
  
### **Objetos de uso frecuente en R**

|  Objeto      | Descripción       |
|:-------------|:------------------|
| **vectores** | Colección de datos del mismo tipo (números, letras, etc.) que puede ser creado dentro de **R** o importado como una columna de un **data.frame**. 
| **data.frame** | Objeto que contiene datos. Habitualmente se crea al importar datos externos, aunque pueden ser creados dentro de **R**. Consiste en una serie de vectores de igual longitud y que pueden ser del mismo tipo o no. |
| **matriz** | Arreglo que está conformado por filas y columnas, su estructura esta dada por la unión de vectores de un mismo tipo y largo. Cabe resaltar, que los elementos de la matriz deben ser de la misma naturaleza, solo números o solo caracteres|

Existen muchos tipos de vectores, entre ellos:

**numeric** consiste de números reales.  
**integer** consiste de números enteros.  
**character** contiene letras, nombres, etc. (*Notar que cada elemento se encuentra entre comillas, por ej.* "A1").  
**factor** sirve para representar variables categóricas, contiene información sobre los niveles de un factor (ej. Macho, Hembra).

### **Comandos**

A continuación, se presentan algunos comandos de uso frecuente en R. Algunos los usaremos en esta clase y otros en lás proximas clases. 

- La flecha invertida **<-** permite crear objetos. Por ejemplo, el siguiente código crea un objeto llamado Edad con 2 elementos denominados 18 y 15.

**Edad <- c(18, 15)**

Este otro crea un objeto llamado Nombre con 2 elementos denominados Jose y Debora. Nota que los nombre van entre comillas.  
**Nombre <- c("Jose","Debora")**

- Este comando crea un data.frame llamado datos con los objetos Nombre y edad.  
**datos <- data.frame(Nombre, Edad)**  

- Este comando crea una matriz con el coeficiente de parentesco de una familia. Nota que la matriz tiene 2 filas y 2 columnas.  
**parentesco<-matrix(c(0,0,0.5,0.5), nrow = 2, ncol = 2)**  

- Estos comandos permiten explorar objetos  
**class()**  
**head()**    
**tail()**  
**length()**  

- Estos simbolos *$*, *[,]* permiten extraer información de un objeto, por ejemplo.  

**nombre_objeto$nombre_variable**
Extrae una columna de un data.frame

**nombre_objeto[1,2]** 
Extrae el primer elemento de la 2da columna de una matriz

## **Ejercicios**

### **Ejercicio 1.** **Crear vectores**

Crea diferentes vectores con la siguiente información de los integrantes de tu grupo:

1) Nombre de los integrantes: Considera nombre y apellido
2) Edad: En años.
3) Sexo: Considera 1 para varón, 2 para mujer.
4) Estatura: Considera la estatura en cm.
5) Profesión o nombre de carrera de estudio.

### **Ejercicio 2.** **Crear una base de datos para biociencias**

Crea un objeto con el nombre de tu grupo y coloca dentro en el cada uno de los vectores del ejercicio anterior usando el comando **data.frame()**. Este data.frame representa una sencilla base de datos.

### **Ejercicio 3.** **Trabajar con bases de datos** 

**a).** Ejecuta los comandos **class()** y **str()** para determinar algunas propiedades de tu base de datos.

**b).** Comprueba que tipo de objeto es tu base de datos usando las funciones lógicas **is.vector()** e **is.data.frame()**

**c).** Calcula la edad promedio de los integrantes del grupo con la función **mean()**. Recuerda seleccionar la columna correspondiente a edad, ejemplo, *nombre_grupo$Edad*.

**d).** Calcula la estatura promedio de los integrantes del grupo con la función **mean()**. Recuerda seleccionar la columna correspondiente a estatura *nombre_grupo$Edad*.

**e).** La columna sexo contiene números que representan el si el individuo es varón (1) o mujer (2). Esto es una cualidad, por lo que debemos transformar la columna a factor. Transforma la columna sexo de tu base de datos a factor usando el comando **as.factor()**. Usa el comando **summary()** sobre tu base de datos y chequea que la columna sexo dentro de la base de datos es ahora un factor. 

### **Ejercicio 4.** **Trabajando con librerías**

**a).** Investiga la librería **datasets** y el set de datos **_rivers_** usando la función **help().**

```{r, echo=FALSE}
help("datasets")
help("rivers")
```

**b).** Ejecuta los comandos **class()** y **str()** para determinar algunas propiedades del objeto **_rivers_**. 

```{r, echo=FALSE}
class(rivers)
str(rivers)

```

**c).** Comprueba que tipo de objeto es **_rivers_** usando las funciones lógicas **is.vector** e **is.data.frame.**

```{r, echo=FALSE}
is.data.frame(rivers)
is.vector(rivers)
```

**d).** Crea un objeto llamado *datos* y almacena en él, el número de elementos del objeto **_rivers_** usando el comando **length()** . A continuación, explora y usa la función **cat()** para responder la siguiente pregunta ¿Cuántas observaciones tiene el objeto **_rivers_**?

```{r, echo=TRUE}
datos <- length(rivers)
cat("El objeto rivers tiene",datos,"observaciones")
```

**e).** Ejecuta los comandos **head()** y **tail()** para inspeccionar los elementos contenidos al inicio y al final del objeto **_rivers_**.

```{r, echo=FALSE}
head(rivers)
tail(rivers)
```

**f).** Usa la función **summary()** para obtener algunos estadísticos relevantes del objeto **_rivers_**.

```{r, echo=FALSE}
summary(rivers)
```

**g).** ¿Cuál es el rango de los datos contenidos en **_rivers_**?. Usa el comando **cat()** para redactar una respuesta.

```{r, echo=FALSE}
rango <- max(rivers)-min(rivers)

cat("El rango de datos del objeto rivers es", rango, "millas")
```

**h).** Crea un histograma del objeto **_rivers_**. Incluye los argumentos necesarios para agregar una leyenda a la figura, etiqueta los ejes y colorear con el color de tu preferencia.

```{r, echo=FALSE}
hist(rivers, main = "Longitud de los principales ríos de Norte América", 
     xlab = "Longitud de ríos (millas)", ylab = "Frecuencia", col = "Aquamarine")
```

### **Ejercicio 5.** **Discusión**

Discute con tu compañeros que fue lo más difícil al programar tu base de datos y cuales fueron los errores más comunes.
