---
title: "Práctica de Regresión lineal simple y evaluación de supuestos"
author: Dra. María Angélica Rueda | Pontificia Universidad Católica de Valparaíso
  | <maria.rueda.c@pucv.cl>
date: "`r format(Sys.time(), '%d %B %Y')`"
output:
  html_document:
    df_print: paged
  pdf_document: default
subtitle: Curso Análisis de datos con R para Biociencias
---

```{r setup, include=TRUE, warning=FALSE, message=FALSE, error=FALSE}
knitr::opts_chunk$set(echo = FALSE)

# Cargue las librerías
library(readxl)
library(dplyr)
library(ggplot2)
library(UsingR)
library(ggpmisc)
library(knitr)
library(car)
library(lmtest)
```

# **Ejemplo de calentamiento global**

## **Relación entre anomalia de la temperatura global vs CO2**
Calentamiento global [Fuente: climate.gov](https://www.climate.gov/maps-data/dataset/global-temperature-anomalies-graphing-tool)

```{r, echo=FALSE, out.width = '75%', message=FALSE, fig.align='center'}
Global_warming <- read_excel("Global_Warming.xlsx")
formula1 <- y ~ x
Global_warming$Year <- as.factor(Global_warming$Year)
Global_warming$CO2_ppm <- as.numeric(Global_warming$CO2_ppm)
Global_warming$`Global Temperature Anomalies` <- as.numeric(Global_warming$`Global Temperature Anomalies`)

My_Theme = theme(
  axis.title.x = element_text(size = 20),
  axis.text.x = element_text(size = 20),
  axis.title.y = element_text(size = 20),
  axis.text.y = element_text(size = 20))

s <- Global_warming %>% ggplot(aes(x = CO2_ppm, y = `Global Temperature Anomalies`)) + 
   geom_point() +
   stat_smooth(method = "lm", col = "red", show.legend=TRUE)+  stat_poly_eq(aes(label = paste0("atop(", ..eq.label.., ",", ..rr.label.., ")")), formula = formula1, parse = TRUE, size = 8)+scale_x_continuous(n.breaks = 8)
s+My_Theme
```

# REGRESIÓN LINEAL CON R: COEFICIENTES

```{r, echo=TRUE, warning=FALSE, message=FALSE, out.width = '80%'}
reg <- lm(`Global Temperature Anomalies`~ CO2_ppm, 
          data = Global_warming) # Ajusta un modelo de regresión lineal simple
summary(reg) # Muestra de forma resumida los resultados obtenidos por el modelo ajustado
```

# REGRESIÓN LINEAL CON R: PRUEBA DE F

Anova de la regresión.
```{r, echo=TRUE}
anova(reg) %>% kable()
```

# EXTRAER INFORMACIÓN DE LA REGRESIÓN LINEAL

```{r, echo=TRUE, warning=FALSE, message=FALSE}

summary(reg$residuals) # extrae los residuos del modelo de regresión lineal simple
summary(reg)$sigma # extrae la varianza residual del modelo de regresión lineal simple
summary(reg)$r.squared # extrae el R cuadrado (Coeficiente de determinación)
summary(reg)$adj.r.squared # extrae el R cuadrado ajustado

```

# PREDICCIÓN LINEAL DEL NIVEL DEL MAR

Predicción de la anomalía próximos años

```{r, echo=TRUE}
predict.lm(reg, 
           newdata=data.frame(CO2_ppm=c(410,420,430)), 
           interval="confidence") # Realiza predicciones de nuevos datos
```


# SUPUESTOS DE LA REGRESIÓN LINEAL SIMPLE

- ¿Cuales son los supuestos?  
Independencia.  
Linealidad entre variable independiente y dependiente.  
Homocedasticidad.  
Normalidad.  

- ¿Por qué son importantes?  
Para validar el resultado obtenido.  
En caso de incumplimiento se pueden transformar datos o elaborar otros modelos (Regresión logística).  


# INDEPENDENCIA: MÉTODO GRÁFICO

**H~0~**: Los residuos son independientes entre sí. 

**H~A~**: Los residuos no son independientes entre sí (existe autocorrelación).

```{r, echo=TRUE,out.width = '80%', fig.align='center'}
plot(reg$residuals)
abline(h=0, col="red")

```

# INDEPENDENCIA: **PRUEBA DE DURBIN-WATSON**

```{r, echo=TRUE}
dwtest(`Global Temperature Anomalies`~ CO2_ppm, 
       data = Global_warming,
       alternative = c("two.sided"), 
       iterations = 15)

```
**Interpretación**

Como el p-valor (**0.03616**) es menor al nivel de significación ($\alpha$ =0.05) rechazamos la hipotesis nula. Por lo tanto, los residuos no son independientes, es decir, están correlacionados.

# LINEALIDAD: MÉTODO GRÁFICO

**H~0~**: Hay relación lineal entre la variable regresora y la variable predictora.

**H~A~**: No hay relación lineal entre la variable regresora y la variable predictora. 

```{r, echo=TRUE,out.width = '80%', fig.align='center'}
plot(Global_warming$CO2_ppm,Global_warming$`Global Temperature Anomalies`, xlab="CO2", ylab = "Anomalias en la temperatura global")
```


# HOMOGENEIDAD DE VARIANZAS: MÉTODO GRÁFICO

**H~0~**: La varianza de los residuos es constante.

**H~A~**: La varianza de los residuos no es constante.

```{r, echo=TRUE,out.width = '80%', fig.align='center'}
plot(reg, which=3)
```

# HOMOGENEIDAD DE VARIANZAS: **PRUEBA DE BREUSCH-PAGAN**

```{r}
bptest(reg)
```
**Interpretación**

Como el p-valor (**0.5579**) es mayor al nivel de significación ($\alpha$ =0.05) no hay evidencia para rechazar la hipotesis nula. Por lo tanto, la varianza de los residuos es constante.

# NORMALIDAD: GRÁFICO DE CUANTILES

**H~0~**: Los residuos tienen distribución normal.  

**H~A~**: Los residuos no tienen distribución normal.  

```{r, echo=TRUE,out.width = '80%', fig.align='center'}
qqPlot(reg) # library(car)
```


# NORMALIDAD: **PRUEBA DE SHAPIRO-WILKS** 

```{r, echo=TRUE}
shapiro.test(x= rstudent(reg)) # Se hizo la prueba de normalidad con los residuos estudentizados
```
**Interpretación**

Como el p-valor (**0.09589**) es mayor al nivel de significación ($\alpha$ =0.05) no hay evidencia para rechazar la hipotesis nula. Por lo tanto, los residuos tienen distribución normal.

# NORMALIDAD: HISTOGRAMA DE RESIDUALES

```{r, echo=TRUE, out.width = '90%', fig.align='center'}
hist(x= rstudent(reg), main = "Histograma de residuales")  # Se hizo el histograma de los residuos estudentizados
```


# VALORES ATÍPICOS: DISTANCIA DE COOK

Una observación se puede considerar influyente (valor atípico) si tiene un valor de **distancia de Cook mayor a 1**. 
```{r, echo=TRUE, out.width = '80%', fig.align='center'}
plot(reg, which=4)
```


**INTERPRETACIÓN DE LA EVALUACIÓN DE LOS SUPUESTOS**

Debido a que el supuesto de independencia no se cumplió (resultado obtenido de la prueba de Durbin Watson) el modelo de regresión simple ajustado no sería la alternativa de análisis para este set de datos. 


