---
title: "Clase 07 - Guía Regresión lineal simple y evaluación de supuestos"
subtitle: 'Curso Análisis de datos con R para Biociencias'
author:
 name: Dr. José A. Gallardo y Dra. María Angélica Rueda.
 affiliation: Pontificia Universidad Católica de Valparaíso
 email: <jose.gallardo@pucv.cl>
date: "`r format(Sys.time(), '%d %B %Y')`"
output:
  html_document:
    toc: true
    toc_float: true
    toc_depth: 3
    code_folding: hide
  word_document: default
  pdf_document: default
---

<style>
#TOC {
  color: black;
  font-familiy: Calibri;
  font-size: 14px;
  border-color: #708090; 
}
body {
   color: black;
   font-familiy: Calibri;
}

pre {
  color: black;
  background-color: #F8F8FF;
}
# header {
  color: #800000;
  font-familiy: Calibri;
  background-color: #F5F5F5;
  opacity: 0.8;
  font-size: 16px;
}
</style>

### MODELOS LINEALES

Los modelos lineales son ampliamente utilizados en acuicultura para explicar, modelar o predecir la relación lineal de una variable respuesta $Y$ con una o más variables predictoras $X_1,…,X_p$. 

$$Y_{i} = \beta_{0} + \beta_{1} X_{i1} + \beta_{2} X_{i2} + ... + \beta_{p} X_{ip} + \epsilon_{i}$$

Supuestos: $Y_i$  se distribuye **normalmente**

* Si **p = 1**, el modelo es una regresión **_lineal simple_**.

* Si **p > 1**, el modelo es una regresión **_lineal múltiple_**.

* Si **p > 1** y alguna variable predictora es **categórica**, el modelo se denomina **_ANCOVA_**.   

### PRUEBA DE HIPÓTESIS: COEFICIENTE DE REGRESIÓN E INTERCEPTO 

**_Prueba de hipótesis del coeficiente de regresión y el intercepto_**

La hipótesis nula en ambos casos es que el coeficiente del intercepto ($β_0$) y de la pendiente ($β_1$) son iguales a 0.

$H_0:β_0 = 0$ y $H_0:β_1 = 0$

### PREDICCIÓN A PARTIR DEL MODELO DE REGRESIÓN LINEAL SIMPLE

El Coeficiente de determinación (**_R²_**) se calcula como el **cuadrado del coeficiente de correlación de pearson**. Este nos indica que tan buena es la predicción que el modelo hace de los datos.

El R cuadrado ajustado (**_R² ajustado_**) nos dice qué porcentaje de la variación de la variable dependiente es explicado por la o las variables independientes de manera conjunta. En un modelo de regresión lineal, el **R² ajustado** es una medida de bondad que considera el número de variables existentes en el modelo.

$$R^2_{ajust} =1-(1-R^2)\frac{n-1}{n-p-1}$$

donde: 

$n$ = tamaño de la muestra

$p$ = cantidad de variables predictoras en el modelo

**_Prueba de hipótesis del modelo completo_**

La hipótesis nula es si los coeficientes son iguales a 0.

$H_0:β_j = 0$ ; $j = 1, 2,...,k$

#### **Objetivos de aprendizaje**

Los objetivos de aprendizaje de esta guía son:

**1**. - Realizar análisis de datos usando modelos lineales.

**2**. - Realizar gráficas avanzadas con ggplot2. 

**3**. - Elaborar un reporte dinámico en formato pdf con **[Rmarkdown](https://rmarkdown.rstudio.com/)**.

#### EJERCICIOS

## ESTUDIO DE CASO: RATONES DE LABORATORIO

En este estudio de caso trabajaremos con un set de datos simulado de 1000 ratones de laboratorio. 

La variable respuesta se denomina **weight** y se expresa en gramos. Para este set de datos existen dos variables predictoras que se deberán analizar: 1) **Geno**: que corresponde al genotipo de los animales; 2) **Sex**: que corresponde al sexo. 

La variable **Geno** tiene 3 niveles denominados **0, 1 y 2** equivalentes a los genotipos **AA, AB y BB** donde 0, 1 y 2 representan el número de alelos **B**. Esta forma numérica de representar los genotipos será util para analizar la variable **Geno** como una variable cuantitativa discreta **0, 1 y 2** o como un factor (ej. **factor(Geno)**) según sea nuestro interés. La variable **Sex** tiene dos niveles **male y female**.

### **Ejercicio 1.** Elaborar y configurar Reporte en formato .Rmd

Elabore un documento .Rmd y configure su reporte para exportar en .pdf. Instale solo las librerías que utilice para el análisis de los datos.

```{r setup, include=TRUE, warning=FALSE,message=FALSE}
knitr::opts_chunk$set(echo = FALSE)
library(readxl)
library(ggplot2)
library(dplyr)
library(multcomp)
```

Ejecute cada uno de los siguientes ejercicios en uno o más bloques de códigos diferentes. Sea ordenado y documente su reporte adecuadamente.

### **Ejercicio 2.** Exploratorio set de datos snp.data

Importe el set de datos **snp.data.xlsx** y transforme solo la variable **Sex** a factor, luego realice un análisis exploratorio de datos. 

Incluya: 

**a).** Resumen estadístico de todas las variables.

```{r, warning=FALSE, message=FALSE}

snp.data <- read_excel("snp.data.mouse.xlsx")

snp.data$Sex <- as.factor(snp.data$Sex)
summary(snp.data)

```


**b).** Tabla de frecuencia combinada **Geno** por **Sex**, esto es importante para ver si los datos son o no balanceados.

```{r, warning=FALSE, message=FALSE}

table(snp.data$Sex, snp.data$Geno)

```

**c).** Investigue el uso de la función tapply() y calcule la media del peso para los niveles de cada factor **Geno** y **Sex**.

```{r}

tapply(snp.data$weight, factor(snp.data$Geno), mean)

tapply(snp.data$weight, factor(snp.data$Sex), mean)

```

**d).** Histograma de la variable respuesta **weight**.


```{r, warning=FALSE, message=FALSE}

ggplot(snp.data, aes(x=weight))+
  geom_histogram(color="darkblue", fill="lightblue")

```

### **Ejercicio 3.** Regresión lineal simple.

**a).** Realice una gráfica de dispersión (geom_point) de **weight** en función de **Geno**, incluya el comando **geom_smooth(method=lm)** para agregar la línea de regresión a la gráfica.

```{r warning=FALSE, message=FALSE}

p <- ggplot(snp.data, aes(x = Geno, y = weight))
p + geom_point() + xlab("Reference allele count") + geom_smooth(method=lm)

```

**b).** Realice un análisis de regresión lineal para investigar la asociación entre **weight** y **Geno** usando las funciones **lm()**, **summary()**. Interprete los resultados del modelo lineal y responda las siguientes preguntas. ¿Qué representa el estimador de Geno y del intercepto?. ¿La pendiente es significativamente distinta de cero?. ¿Y el intercepto?

```{r warning=FALSE, message=FALSE}

lm.geno <- lm(weight ~ Geno, data = snp.data)
summary(lm.geno)
summary(lm.geno)$adj.r.squared
```

**c).** Realice la predicción de la media poblacional de **weight** para los genotipos AA, AB y BB y la predicción del peso **weight** de tres nuevos individuos con genotipo AA, AB y BB usando la **función predict.lm**. ¿Qué tan buena son las predicciones obtenidas? Analice el R² ajustado y los intervalos de confianza.


```{r warning=FALSE, message=FALSE}

predict.lm(lm.geno, newdata=data.frame(Geno=c(0,1,2)), interval="confidence")

predict.lm(lm.geno, newdata=data.frame(Geno=c(0,1,2)), interval="prediction")

```

**d).** Realice una anova del modelo lineal con la función **anova()** (supone varianzas homogeneas) y compare con una anova que no supone varianzas homogeneas **oneway.test()**

```{r warning=FALSE, message=FALSE}

# anova suponiendo varianzas iguales
anova(lm.geno)

# anova suponiendo varianzas diferentes
oneway.test(weight ~ Geno, data = snp.data)

```

**e)** El siguiente modelo lineal permite realizar pruebas de contraste entre los tres diferentes genotipos.

lm(weight ~ -1 + factor(Geno), data = snp.data)

Compare los Betas y el $R^2$ de este modelo con el realizado en el ejercicio b.

```{r}

lm.geno2 <- lm(weight ~ -1 + factor(Geno), data = snp.data)

summary(lm.geno2)
summary(lm.geno)


```

**f)** Investigue y aplique los comandos **contrMat()** y **glht** para realizar una prueba de contrastes con ajuste de bonferroni para multiples comparaciones.

```{r}
# Elabora matriz de contrastes para el factor Geno
contrastes = contrMat(table(snp.data$Geno), type="Tukey")

# Realiza comparaciones multiples
mc2 = glht(lm.geno2, linfct =contrastes)
summary(mc2, test=adjusted("bonferroni"))
```

### **Ejercicio 4.** Análisis de covarianza

**a).** Realice una gráfica de dispersión (geom_point) de **weight** en función de **Geno** y **Sex**, incluya el comando **geom_smooth(method=lm)** para agregar la línea de regresión a la gráfica.

```{r warning=FALSE, message=FALSE}

q <- ggplot(snp.data, aes(x = Geno, y = weight, shape=Sex, color=Sex))
q + geom_point() + xlab("Reference allele count") + geom_smooth(method=lm)
```

**b).** Realice un análisis de covarianza para investigar la asociación entre **weight**, **Geno** y **Sex** usando las funciones **lm()**, **summary()**.

```{r warning=FALSE, message=FALSE}
lm.geno.sex <- lm(weight ~ Geno + Sex, data = snp.data)
summary(lm.geno.sex)
```

**c).** Interprete los resultados del modelo lineal.

### **Ejercicio 5.** Anova 2 vías con interacción

**a).** Realice gráficas del tamaño de los efectos **plot.design()** y de interacción **interaction.plot** de **Geno** y **Sex** sobre **weight**.

```{r}

plot.design(snp.data$weight ~ factor(snp.data$Geno) + factor(snp.data$Sex))
interaction.plot(factor(snp.data$Geno), factor(snp.data$Sex), snp.data$weight, mean)
```

**b).** Realice un análisis de varianza con interacción para investigar la asociación entre **weight**, **Geno** y **Sex** usando las funciones **lm()**, **summary()**.
```{r}

lm.qtl <- lm(weight ~ factor(Geno) * factor(Sex), data = snp.data)
summary(lm.qtl)
```

**c).** Interprete los resultados del modelo lineal.

### **Ejercicio 6.** Evalue supuestos del modelo

**a).** Evalue normalidad del modelo con interacción del ejercicio 5 usando métodos gráficos.

```{r}
plot(lm.qtl, which = 2)
```


**b).** Evalue homogeneidad de varianzas usando usando métodos gráficos.

```{r}
plot(lm.qtl, which = 1)
```

