---
title: "Análisis de ordenes de compra Megacentro - 2021"
author: "Yovanessa Arrué | Pontificia Universidad Católica de Valparaíso | <yovanessa.arrue@pucv.cl>"
date: "`r format(Sys.time(), '%d %B %Y')`"
output: 
  pdf_document: default
---

## INTRODUCCIÓN


```{r setup, include=FALSE}
# Este bloque de códigos se llama setup y configura el resto de los bloques.

# El comando include=FALSE da la instrucción de que este bloque  aparezca en el reporte.

# El comando echo=TRUE da la instrucción de que los siguientes bloques
# si aparezcan en el reporte.

knitr::opts_chunk$set(echo = TRUE)

# Instala lbrerías
library(knitr)
library(tidyr)
```


\newpage

## PRUEBAS ESTADÍSTICAS NO PARAMÉTRICAS

Las pruebas estadísticas no paramétricas son un conjunto diverso de pruebas estadísticas que se aplican usualmente para variables cuantitativas que no cumplen con el supuesto de normalidad y para variables cualitativas. El concepto de “no paramétrico” a veces es confuso, pues los métodos no paramétricos si estiman y someten a prueban hipótesis usando parámetros, pero no los de distribución normal.

### PRUEBA DE CORRELACIÓN DE SPEARMAN

La prueba de correlación de Spearmanse utiliza para estudiar la asociación de dos variables, cuando no se cumple uno o varios supuestos de la correlación paramétrica:    

1 Las variables X e Y no son continuas.  
2 No existe relación lineal.  
3 La distribución conjunta de (X, Y) no es una distribución Bivariable normal.  

En el siguiente ejemplo se realizará una prieba no paramétrica de Spearman al set de datos de la siguiente tabla.
```{r Spearman data}
# Este bloque de códigos se llama resumen Spearman test.

# Crea objetos X e Y 
X <- c(942,101,313,800)
Y <- c(13,14,18,10)
cor_data <- data.frame(X,Y)

# Imprime una tabla con knitr

kable(cor_data, caption = "Set de datos de correlación", col.names = c("weight","lice"))
```

La hipótesis que se someterá a prueba es la siguiente.

**H~0~**: weight y lice son mutuamente independientes, $\rho$ = 0  
**H~1~**: weight y lice no son mutuamente independientes, $\rho$ $\ne$ 0  


```{r Spearman test}
# Realiza test de correlación
cor_test <- cor.test(X,Y, method = "spearman",
         alternative = "two.sided")
```

La correlación de spearman entre **weight** y **lice** toma un valor de **$\rho$ = `r cor_test$estimate`**, no obstante aquello, no es posible rechazar la hipótesis nula pues el valor de **p= `r round(cor_test$p.value,2)`**.

\newpage

### COMPARACIÓN DE DOS O MÁS MUESTRAS

**2 Muestras independientes**

La prueba de Mann-Whitney o Wilcoxon sirve para comparar dos muestras independientes con idéntica distribución, con diferentes medianas y cuando no se cumple el supuesto de normalidad o de variable continua.

```{r, echo=TRUE}
# Minutos de conducta agresiva (t= solo machos; c= machos y hembras)

t <- c(9, 12, 13)
c <- c(0, 4, 6)
m_data <- data.frame(t,c)


# Imprime una tabla con knitr
kable(m_data, caption = "Set de datos de correlación", 
      col.names = c("tratamiento","control"))

```

```{r}
# Realiza prueba de Mann-Whitney
wil_test <- wilcox.test(t, c, alternative = "g",
            paired = FALSE)

wil_test
```

**2 Muestras pareadas**

La prueba de Wilcoxon también sirve para comparar dos muestras pareadas.

```{r, echo=TRUE}
# Nivel de hormona pre y post maduración
pre <- c(45, 41, 47, 52)
post <- c(49, 50, 52, 50)

# Realiza prueba de Wilcoxon
wilcox.test(post - pre, alternative = "greater")
# no es necesario indicar muestras pareadas
# pues estamos haciendo la resta en la función.

```

**Mas de 2 muestras independientes**

La prueba de Kruskal - wallis es el gold standar para comparar múltiples muestras con idéntica distribución, con diferentes medianas y sin normalidad.

```{r, echo=TRUE}

# Score de calidad de producto congelado 1 (peor) - 9 (mejor)

d0 <- c(9,8,9,8) # day0
d4 <- c(7,7,6,8) # day4 
d8 <- c(6,5,5,6) # day8

calidad <- data.frame(d0, d4, d8)

kable(calidad, caption = "Score de calidad por día", 
      col.names = c("día 0","día 4", "día 8"))

```


```{r datos calidad}

# Este bloque de códigos se llama datos calidad.

grafica <- gather(data = calidad, key = "Dias", value = "Score de calidad", 1:3)



kable(grafica, caption = "Score de calidad por día")

```

\newpage

También puedes incluir y dar nombre a las gráficas en el mismo bloque de código usando el comando **fig.cap=""**.

```{r gráfica calidad, echo=FALSE, fig.cap="Calidad de producto a diferentes tiempos de congelación"}

# Este bloque de códigos se llama gráfica gráfica calidad.

# El comando echo=FALSE impide que se imprima el bloque en el reporte.

# El comando fig.cap="" sirve para agregar el nombrar y numerar la figura.

boxplot(grafica$`Score de calidad` ~ grafica$Dias, xlab = "Días de congelamiento", 
        ylab = "Score de calidad")

```


```{r}
kruskal.test(list(d0, d4, d8))
```


### Imprimir el reporte

Finalmente, para poder generar un reporte debes presionar el **triángulo negro** que está junto a la palabra **Knit** en la parte superior de este documento. Si presionas **Knit to pdf**, esto indicará a la librería **knitr** que debe leer el presente documento, interpretar y ejecutar el metadata, el texto de bajo nivel y los diferentes bloques de código para elaborar un reporte pdf.

Para finalizar, puedes generar dos reportes adicionales uno en formato html y otro en formato word. Compare los documentos e identifique sus diferencias.

Para más detalles de como trabajar con Rmarkdown investigue el siguiente [**enlace**](https://swcarpentry.github.io/r-novice-gapminder-es/15-knitr-markdown/).


